【裁判字號】    96,訴,1015
【裁判日期】    970108
【裁判案由】    損害賠償
【裁判全文】
臺灣士林地方法院民事判決              96年度訴字第1015號
原      告  甲○○
被      告  億和汽車股份有限公司
法定代理人  乙○○
訴訟代理人  丁○○
被      告  丙○○
                        之5
上列當事人間損害賠償事件，本院於民國96年12月21日言詞辯論
終結，判決如下：
    主  文
被告應連帶給付原告新臺幣伍拾肆萬元。
訴訟費用新臺幣伍仟捌佰肆拾元，應由被告連帶負擔。
    事  實  及  理  由
一、本件被告丙○○經合法通知，未於言詞辯論期日到場，核無
    民事訴訟法第386 條所列各款情形，爰依原告之聲請，由其
    一造辯論而為判決。
二、原告起訴主張：原告於民國95年2 月26日向被告億和汽車股
    份有限公司（下稱為億和公司）購買福特六和廠牌之自用小
    客車乙部（下稱為系爭自小客車），雙方議定價金為新臺幣
    （下同）54萬元。簽約後為辦理新車使用登記等手續，即由
    被告億和公司所僱用之業務代表即被告丙○○處理，並已於
    95年2 月27日領得車牌號碼0971-ET ，原告則於同日付清總
    價款54萬元予被告億和公司收訖，被告億和公司因而於95年
    3 月4 日交車予原告。詎被告丙○○於交車後，竟藉口為原
    告申辦LADY'S CLUB 之貴賓卡，向原告拿取證件資料。原告
    不疑有他，即依指示交付身分證影本、行車執照影本及駕駛
    執照正本。被告丙○○於取得上開資料後，竟將系爭自小客
    車過戶登記予訴外人林怡貞，並以該車向銀行辦理抵押貸款
    50萬元，致原告喪失系爭自小客車之所有權，且已無法向第
    三人請求返還，而受有相當於購車款54萬元之損害。則原告
    自得依侵權行為之法律關係，請求被告丙○○給付原告損害
    賠償54萬元。又被告丙○○自93年12月間起，即不斷虧欠被
    告億和公司配件款，並於94年11月間辦理客戶劉振宙所有車
    牌號碼5E-4095 號自小客車保險事宜及於同年12月5 日辦理
    客戶黃志朋所有車牌號碼6605-EK 號自小客車保險維修事項
    時，接連發生行使詐術偽造文書之事例。被告億和公司為其
    僱用人，竟未注意其員工之操守，而縱任被告丙○○於95年
    2 月26日再為原告辦理新車登記，致其有機會不法侵害原告
    之權利。從而，原告自得依民法第188 條之規定，請求被告
    億和公司與被告丙○○負連帶賠償責任等語；並聲明：被告
    應連帶給付原告54萬元。
二、被告丙○○經合法通知，未於言詞辯論期日到場，亦未提出
    書狀作何聲明或陳述。被告億和公司則以：原告係於95年2
    月26日向被告億和公司業務人員即被告丙○○買賣系爭自小
    客車，並已於95年2 月27日完成辦理領牌手續。該車及相關
    物件均已於同年3 月4 日由被告丙○○交付原告，並經原告
    簽收完成。是被告億和公司就系爭自小客車之買賣確已履約
    完畢。被告億和公司係於95年7 月1 日開除被告丙○○後約
    2 月有餘，始接獲原告寄發之存證信函指稱：系爭自小客車
    於過戶原告後，復經被告擅自出售他人並完成過戶登記云云
    。然被告億和公司既已履約完畢，則原告於95年3 月2 日自
    行將駕駛執照正本及國民身分證、系爭自小客車行車執照影
    本交付被告丙○○，造成系爭自小客車被過戶他人致發生損
    害，實與被告億和公司無關，且原告本身亦就該損害之發生
    ，亦與有過失。按受僱人因執行職務，不法侵害他人之權利
    者，由僱用人與行為人連帶負損害賠償責任，民法第188 條
    第1 項固有明文。然同條項但書亦規定：但選任受僱人及監
    督其職務之執行，已盡相當之注意或縱加以相當之注意而仍
    不免發生損害者，僱用人不負損害責任。且按，民法第188
    條所定僱用人之連帶賠償責任，以受僱人因執行職務不法侵
    害他人之權利者為限，始有其適用（最高法院67年台上字第
    2032號判決意旨參照）。本件係原告自行將相關證件交付被
    告丙○○以委任其申辦LADY'S CLUB 入會事宜，與被告億和
    公司並無關聯，自非屬執行職務之行為。且被告億和公司於
    被告丙○○到職時，已要求其提供二位保證人，並查詢其票
    信以瞭解其個人資料，就其選任已盡注意之責。至於訴外人
    劉振宙並非被告億和公司之客戶，有關其中古車輛辦理過戶
    事宜，係由劉振宙自行委任被告丙○○，被告億和公司並不
    知情，與劉振宙間亦無任何法律關係；而訴外人黃志朋亦係
    就其車輛保險及修事宜，直接委託被告陳修辦理，並將保險
    費匯入被告丙○○銀行帳戶，與被告億和公司全然無關。是
    原告執劉振宙及黃志朋亦受被告丙○○侵害權利之事，質疑
    被告億和公司就其職務執行未盡監督之責云云，實乏所據。
    又被告億和公司對原告交付證件予被告丙○○之事全不知情
    ，縱加以相當之注意，自仍不免發生損害。則依前揭規定，
    被告億和公司自毋須與被告丙○○負連帶損害賠償責任等語
    ，資為抗辯；並聲明：原告之訴駁回。
三、經查，被告丙○○曾任被告億和公司之業務人員，為被告億
    和公司之受僱人，負責車輛銷售等相關業務；惟已於95 年7
    月1 日經被告億和公司終止勞動契約。而原告係於95年2 月
    26日向被告億和公司購買系爭自小客車，買賣價款為54萬元
    。簽約後有關新車使用登記等手續，係由被告丙○○承辦，
    且於95年2 月27日領牌，原告則於同日付清全部價金，於95
    年3 月4 日交車完畢。嗣被告丙○○於95年3 月2 日，以代
    原告申辦加入LADY'S CLUB 為由，向原告取得駕照正本、國
    民身分證影本及系爭自小客車行車執照影本，並盜刻原告之
    印章，偽填原告姓名及盜蓋印章，而偽造汽車各項異動登記
    書，持向臺北市監理處辦理補發登記書，並自監理處取得汽
    車新領牌照登記書；再於95年3 月22日，持上開駕照及補發
    之登記書至臺北市監理處，偽造不實之過戶登記書，將系爭
    自小客車移轉登記於訴外人林怡貞名下；復持該車籍資料向
    復華商業銀行申辦取得貸款50萬元。惟因未繳納貸款，經復
    華商業銀行通知林怡貞後，林怡貞即於95年9 月8 日在基隆
    市○○區○○路原告住處附近取走系爭自小客車各節，已為
    原告及被告億和公司所不爭執（見本院96年12月21日言詞辯
    論筆錄），並有訂購合約書影本、新車交車確認表影本、汽
    車新領牌照登記書影本、系爭自小客車行車執照影本、使用
    牌照稅繳款書影本、終止勞動契約開除通知影本、契約書影
    本各乙紙附卷可稽，而被告丙○○上開所為涉犯偽造文書等
    罪嫌，亦經檢察官提起公訴，有臺灣士林地方法院檢察署檢
    察官96年度偵緝字第760 號等起訴書影本乙份存卷為據，均
    應與事實相符而堪信為真實。且本件經於96年12月21日言詞
    辯論期日協商到庭兩造確認爭點為：
    1.原告依侵權行為之法律關係請求被告丙○○給付損害賠償
      54萬元，有無理由？
    2.原告主張被告億和公司應依民法第188 條之規定與被告丙
      ○○負連帶侵權行為賠償責任，有無理由？
    3.原告是否亦有過失？
    以下茲論述之。
  (一)經查，有關被告丙○○於95年3 月2 日，以代原告申辦加入
    LADY'S CLUB 為由，向原告取得駕照正本、國民身分證影本
    及系爭自小客車行車執照影本，進而以盜刻印章、偽造印文
    及偽造文書之方式，將系爭自小客車移轉登記於訴外人林怡
    貞名下；復持車籍資料向復華商業銀行申辦取得貸款50萬元
    ；嗣因未繳納貸款，林怡貞乃於95年9 月8 日在基隆市○○
    區○○路原告住處附近取走系爭自小客車，致原告喪失系爭
    自小客車之所有權等情，既如前述。則被告丙○○顯然係以
    故意以不法之行為侵害原告對系爭自小客車之所有權，已無
    可疑。按因故意或過失，不法侵害他人之權利者，負損害賠
    償責任；故意以背於善良風俗之方法，加損害於他人者亦同
    ，民法第184 條第1 項定有明文。從而，原告依侵權行為之
    法律關係，請求被告丙○○應就其所受損害負賠償責任，洵
    屬有據。次按，負損害賠償責任者，除法律另有規定或契約
    另有訂定外，應回復他方損害發生前之原狀，民法第213 條
    第1 項規定甚明；惟如不能回復原狀或回復顯有重大困難者
    ，應以金錢賠償其損害，同法第215 條亦有明文。經查，系
    爭自小客車既經移轉過戶予第三人林怡貞，現並登記為第三
    人曹進榮所有乙節，有車號查詢汽車車籍資料乙紙為證。是
    如欲將系爭自小客車回復登記為原告所有，顯有重大困難。
    則原告請求被告丙○○應以金錢賠償其損害，並請求給付其
    買受系爭自小客車所支付之買賣價金54萬元以為賠償，於法
    自無不合。
  (二)次按，受僱人因執行職務，不法侵害他人之權利者，由僱用
    人與行為人連帶負損害賠償責任。但選任受僱人及監督其職
    務之執行，已盡相當之注意或縱加以相當之注意而仍不免發
    生損害者，僱用人不負賠償責任，民法第188 條第1 項定有
    明文。經查，被告丙○○確曾任被告億和公司之業務人員，
    而為被告億和公司之受僱人，負責車輛銷售等相關業務，並
    於受僱期間，負責辦理原告向被告億和公司購買系爭自小客
    車有關新車使用登記等手續。嗣系爭自小客車雖已領牌、交
    車完畢，然被告丙○○又於95年3 月2 日，以代原告申辦加
    入LADY'S CLUB 為由，向原告取得駕照正本等證件資料，而
    違法將系爭自小客車移轉登記於訴外人林怡貞名下並供申辦
    貸款各節，均如前述。則原告主張：被告丙○○因執行職務
    ，不法侵害伊之權利，應與其僱用人即被告億和公司負連帶
    賠償責任等語，自非無稽。
  (三)被告億和公司雖抗辯：被告丙○○係直接受原告之委任辦理
    LADY'S CLUB 入會領卡手續，所為並非執行公司職務；被告
    億和公司並已盡選任監督之責，且因被告億和公司對原告交
    付證件申辦入會並不知情，縱加以注意，原告之損害亦不免
    發生，自不須負責連帶賠償云云。然按，僱用人藉使用受僱
    人而擴張其活動範圍，並享受其利益，且受僱人執行職務之
    範圍，或其適法與否，要非與其交易之第三人所能分辨。為
    保護交易之安全，則所謂受僱人因執行職務不法侵害他人之
    權利，不僅指受僱人因執行其所受命令，或委託之職務自體
    ，或執行該職務所必要之行為，而不法侵害他人之權利者而
    言，即受僱人之行為，在客觀上足認為與其執行職務有關，
    即濫用職務或利用職務上之機會，一般人可信為職務所須或
    附隨之業務，與執行職務之時間或處所有密切關係之行為，
    其在外形之客觀上足認為與執行職務有關，而不法侵害他人
    之權利者，縱係為其自己利益所為之違法行為，亦應包括在
    內（最高法院42年度台上字第1224號判例、最高法院91年度
    台上字第2627號判決、臺灣高等法院臺南分院91年度上易字
    第120 號判決意旨參照）。經查，訴外人福特六和汽車股份
    有限公司確曾推出LADY'S CLUB 活動，活動期間自95年2 月
    1 日至同年12月31日，其對象為實際用車之福特汽車女性車
    主，凡消費滿3000元者，即可成為會員；而原告所購買系爭
    自小客車於95年3 月18日進場定期保養後之第5 日，即登錄
    入該活動乙節，已經被告億和公司自承屬實（見卷附被告億
    和公司96年10月31日民事答辯(二)狀）。足認該LADY'S CLUB
    活動之參與及加入，仍應涵蓋於被告億和公司一般業務及附
    隨業務範圍之內，洵無疑義。被告億和公司固指稱：依上述
    入會辦法，加入LADY'S CLUB 根本無須任何證件，則被告丙
    ○○向原告取得相關證件資料，進而以犯罪手法侵害原告權
    利，應與執行職務無關云云。然查，被告丙○○以代原告申
    辦LADY'S CLUB 入會為由，要求原告交付駕照正本及身分證
    影本、行車執照影本，縱屬濫用職務之行為，惟此既非與之
    交易之原告所得分辨，被告丙○○所為復係利用其執行職務
    即辦理汽車買賣過戶及售後服務之機會，與執行職務之時間
    、處所均有密切關聯，其在外形之客觀上已足認為與執行職
    務有關。依前揭說明，自仍應由其僱用人之被告億和公司與
    其負連帶賠償責任。
  (四)又查，被告丙○○既為被告億和公司之受僱人，則被告億和
    公司自須對其受僱人即被告丙○○盡其選任及監督之責至明
    。次按，民法第188 條第1 項但書所規定僱用人選任受僱人
    及監督其職務之執行是否已盡相當之注意，其應注意之範圍
    ，關於選任方面，著重於受僱人之技術是否純熟，性格是否
    謹慎精細；關於監督方面，則在於受僱人職務之執行，是否
    已提示其應注意事項，有無派員督導等等。且僱用人如援用
    上開但書規定主張就選任及監督受僱人執行職務，已盡相當
    之注意，或雖注意仍不免發生損害之免責要件，自應就此負
    舉證之責。經查，被告億和公司雖抗辯：於被告丙○○任職
    時即要求提供2 位保證人，並查詢其票信，就其選任已盡注
    意之責云云。然被告丙○○早於承辦原告買受系爭自小客車
    過戶事宜前之94年11月、12月間，即利用辦理訴外人劉振宙
    、黃志朋所有車輛保險及維修事宜之機會，以相同盜刻印章
    及偽造文書之手法，先後將渠等車輛私擅過戶以申辨貸款之
    情，已如前述。而被告億和公司對被告丙○○之行為違常竟
    未查知，亦未及時就其職務進行適當調整及處置，實難認其
    所為所為選任及監督並無疏失。被告億和公司復未能舉證證
    明其對被告丙○○之選任，已確實查核其性格品行，於被告
    丙○○執行職務時，已提示其應注意事項並派員督導瞭解。
    從而，原告主張：被告億和公司就其受僱人丙○○之侵權行
    為，應與被告丙○○負連帶損害賠償責任，核屬有據。
  (五)再按，損害之發生或擴大，被害人與有過失者，法院得減輕
    賠償金額或免除之，民法第217 條第1 項固有明文。惟此項
    過失相抵原則，需被害人對於賠償義務人請求賠償損害時，
    因被害人之行為，與賠償義務人之行為，為損害之共同原因
    ，且需被害人亦有違反對己注意義務，始有適用。換言之，
    被害人之行為須有過失，且需予損害發生或擴大予以助力，
    而與損害發生與擴大有相當因果關係者，始有過失相抵原則
    之適用。如前所述，本件原告所受之損害，係因被告丙○○
    利用其執行職務之機會，以違法犯罪行為所肇致。被告億和
    公司雖一再抗辯：係因原告未盡其注意義務，擅自將證件資
    料交予被告丙○○，始予其可乘之機致損害發生，原告就此
    亦與有過失云云。然查，原告對LADY'S CLUB 申辦入會是否
    需繳交任何證件資料及相關入會之程序，實無從知悉；且核
    其所交付者，除駕照正本外，其餘僅為身分證影本及行車執
    照影本而已；如非被告丙○○另有盜刻印章及偽造文書之行
    為，應不致發生系爭自小客車移轉過戶之結果，此衡情亦非
    原告所得預見。從而，自難認原告交付相關證件予被告丙○
    ○之所為，有何違反注意義務之過失，其行為與所受損害之
    發生與擴大，亦難認有何相當因果關係存在。則依前揭說明
    ，尚未能認原告就損害之發生及擴大與有過失，而無從依民
    法第217 條之規定減輕或免除被告之賠償金額，亦堪予認定
    。
四、綜上所述，原告依民法第184 條、第188 條侵權行為之法律
    關係，請求被告連帶給付原告54萬元，為有理由，應予准許
    。併依職權確定本件訴訟費用5840元，應由被告連帶負擔。
五、因本件事證已臻明確，兩造其餘主張、陳述及所提之證據，
    經審酌均判決結果不生影響，爰不一一論列，附此敘明。
六、據上論結，原告之訴為有理由，依民事訴訟法第385 條第1
    項前段、第85條第2 項、第87條判決如主文。
中    華    民    國    97    年    1     月    8     日
                  民事第二庭  法  官  李瑜娟
以上正本證明與原本無異。
如對本判決上訴，應於判決送達後20日內向本院提出上訴狀。
中    華    民    國    97    年    1     月    10    日
                              書記官  李秀蘊


司法院資訊處製作；財團法人民間司法改革基金會備份。
